---
title: "Trabajo Final EEA: Análisis de Datos funcionales - aplicación al clustering"
output:
  html_document:
    toc: true
    df_print: paged
    toc_float: true 
---

```{r, message=FALSE, warning=FALSE}
#install.packages("fda")
#install.packages("fda.usc")
#install.packages("ggplot2")

library(fda)
library(fda.usc)
library(ggplot2)
library(cluster)

data(growth, package = "fda.usc")
```

# **1. Datos suavizados con la base B-splines**

## **1.1 Comparación de datos discretos y funcionales con b-splines**

```{r, include=TRUE}
# Configuración para gráficos en una fila (1 fila, 2 columnas)
par(mfrow = c(1, 2), mar = c(4, 4, 4, 2))  # Ajustar márgenes
# Primer gráfico: Datos discretos
# Vector de edades
ages <- growth$age  # Extraer las edades reales
# Expandir el vector de edades para igualar las dimensiones
ages_fem <- rep(ages, times = ncol(growth$hgtf))  # Para niñas
ages_mas <- rep(ages, times = ncol(growth$hgtm))  # Para niños
# Convertir las matrices de alturas a vectores
heights_fem <- as.vector(growth$hgtf)  # Alturas de niñas
heights_mas <- as.vector(growth$hgtm)  # Alturas de niños
# Crear el gráfico combinado
plot(ages_fem, heights_fem, 
     type = "p", pch = 16, col = rgb(1, 0, 0, 0.5),  # Rojo semitransparente
     xlab = "Edad (anios)", ylab = "Altura (cm)", 
     main = "Alturas por sexo, datos discretos",
     xlim = range(ages), ylim = range(c(heights_fem, heights_mas)), axes = FALSE)
# Añadir puntos para niños
points(ages_mas, heights_mas, 
       pch = 16, col = rgb(0, 0, 1, 0.5))  # Azul semitransparente
# Añadir ejes con más secciones
axis(1, at = seq(1, max(ages), by = 1), labels = seq(1, max(ages), by = 1))  # Eje x con secciones más detalladas
axis(2)  # Eje y
box()  # Cuadro alrededor del gráfico
# Añadir una leyenda actualizada
legend("bottomright", legend = c("Sexo femenino", "Sexo masculino"), 
       pch = 16, col = c(rgb(1, 0, 0, 0.5), rgb(0, 0, 1, 0.5)))
# Segundo gráfico: Curvas suavizadas (B-splines)
# Definir la base B-spline
basis <- create.bspline.basis(rangeval = range(ages), nbasis = 8)  # 8 funciones base
# Ajustar datos discretos a curvas funcionales (niñas y niños)
fd_fem <- Data2fd(argvals = ages, y = growth$hgtf, basisobj = basis)  # Niñas
fd_mas <- Data2fd(argvals = ages, y = growth$hgtm, basisobj = basis)  # Niños
# Evaluar las curvas funcionales para obtener valores suavizados
smooth_fem <- eval.fd(ages, fd_fem)  # Evaluar para niñas
smooth_mas <- eval.fd(ages, fd_mas)  # Evaluar para niños
# Crear el gráfico con líneas suavizadas
plot(ages, smooth_fem[, 1], type = "n", 
     xlab = "Edad (anios)", ylab = "Altura (cm)", 
     main = "Curvas suavizadas de alturas (B-splines)",
     ylim = range(c(smooth_fem, smooth_mas)), axes = FALSE)
# Dibujar líneas para todas las niñas
for (i in 1:ncol(smooth_fem)) {
  lines(ages, smooth_fem[, i], col = "red", lwd = 1)
}
# Dibujar líneas para todos los niños
for (i in 1:ncol(smooth_mas)) {
  lines(ages, smooth_mas[, i], col = "blue", lwd = 1)
}
# Añadir ejes con más divisiones
axis(1, at = seq(1, max(ages), by = 1), labels = seq(1, max(ages), by = 1))  # Eje x detallado
axis(2)  # Eje y
box()  # Cuadro alrededor del gráfico
# Añadir una leyenda
legend("bottomright", legend = c("Sexo femenino", "Sexo masculino"), 
       col = c("red", "blue"), lwd = 2)
# Restablecer la configuración gráfica
par(mfrow = c(1, 1))  # Volver a la configuración predeterminada
```

## **1.2 Cluster con datos discretos**


```{r, include=TRUE}
# Vector de edades y alturas discretas
ages <- growth$age  # Edades
heights_fem <- as.matrix(growth$hgtf)  # Alturas de niñas
heights_mas <- as.matrix(growth$hgtm)  # Alturas de niños
# Combinar datos discretos de niñas y niños
heights_all <- cbind(heights_fem, heights_mas)
# Paso 1: Normalizar los datos (opcional, según necesidad)
heights_normalized <- scale(heights_all)
# Paso 2: Calcular la distancia entre observaciones
dist_matrix <- dist(t(heights_normalized))  # Transponer porque queremos distancias entre columnas (individuos)
# Paso 3: Realizar clustering (k-means o jerárquico)
set.seed(123)
kmeans_model <- kmeans(t(heights_normalized), centers = 2, nstart = 25)
# Evaluar el clustering
sexo <- c(rep("Femenino", ncol(heights_fem)), rep("Masculino", ncol(heights_mas)))
cluster_results <- data.frame(Sexo = sexo, Cluster = as.factor(kmeans_model$cluster))
# Matriz de confusión
confusion_matrix <- table(cluster_results$Sexo, cluster_results$Cluster)
cat("Matriz de confusión:\n")
print(confusion_matrix)
# Coeficiente de silueta
silhouette_scores <- silhouette(kmeans_model$cluster, dist_matrix)
cat("Coeficiente de Silueta Promedio:", mean(silhouette_scores[, 3]), "\n")
```

## **1.3 Cluster solo con B-splines**

```{r, include=TRUE}
# Vector de edades
ages <- growth$age
# Paso 1: Definir la base B-spline
basis <- create.bspline.basis(rangeval = range(ages), nbasis = 8)
# Paso 2: Ajustar datos funcionales (altura)
fd_fem <- Data2fd(argvals = ages, y = growth$hgtf, basisobj = basis)  # Niñas
fd_mas <- Data2fd(argvals = ages, y = growth$hgtm, basisobj = basis)  # Niños
# Combinar coeficientes funcionales de niñas y niños
coef_fem <- fd_fem$coefs  # Coeficientes de niñas
coef_mas <- fd_mas$coefs  # Coeficientes de niños
coef_all <- t(cbind(coef_fem, coef_mas))  # Combinar y transponer para filas = individuos
# Paso 3: Normalizar los coeficientes (opcional, para asegurar igualdad de escala)
coef_normalized <- scale(coef_all)
# Paso 4: Realizar clustering (k-means o jerárquico)
set.seed(123)
kmeans_model <- kmeans(coef_normalized, centers = 2, nstart = 25)
# Evaluar el clustering
sexo <- c(rep("Femenino", ncol(growth$hgtf)), rep("Masculino", ncol(growth$hgtm)))
cluster_results <- data.frame(Sexo = sexo, Cluster = as.factor(kmeans_model$cluster))
# Matriz de confusión
confusion_matrix <- table(cluster_results$Sexo, cluster_results$Cluster)
cat("Matriz de confusión:\n")
print(confusion_matrix)
# Coeficiente de silueta
dist_matrix <- dist(coef_normalized)
silhouette_scores <- silhouette(kmeans_model$cluster, dist_matrix)
cat("Coeficiente de Silueta Promedio:", mean(silhouette_scores[, 3]), "\n")
```
# **2. Derivada y clustering en los datos funcionales**

## **2.1 Derivada de datos funcionales**

```{r, include=TRUE}
# Vector de edades
ages <- growth$age
# Definir la base B-spline
basis <- create.bspline.basis(rangeval = range(ages), nbasis = 8)
# Ajustar datos a curvas funcionales (B-splines)
fd_fem <- Data2fd(argvals = ages, y = growth$hgtf, basisobj = basis)  # Niñas
fd_mas <- Data2fd(argvals = ages, y = growth$hgtm, basisobj = basis)  # Niños
# Calcular la primera derivada (velocidad de crecimiento)
fd_fem_deriv <- deriv.fd(fd_fem)  # Primera derivada de niñas
fd_mas_deriv <- deriv.fd(fd_mas)  # Primera derivada de niños
# Evaluar las derivadas en los puntos de tiempo (edades)
smooth_fem_deriv <- eval.fd(ages, fd_fem_deriv)
smooth_mas_deriv <- eval.fd(ages, fd_mas_deriv)
# Crear un gráfico de las derivadas
par(mfrow = c(1, 1))
plot(ages, smooth_fem_deriv[, 1], type = "n", 
     xlab = "Edad (anios)", ylab = "Velocidad de crecimiento (cm/anio)", 
     main = "Velocidad de crecimiento (Primera derivada, B-splines)",
     ylim = range(c(smooth_fem_deriv, smooth_mas_deriv)), axes = FALSE)

# Dibujar líneas para todas las niñas
for (i in 1:ncol(smooth_fem_deriv)) {
  lines(ages, smooth_fem_deriv[, i], col = "red", lwd = 1)
}
# Dibujar líneas para todos los niños
for (i in 1:ncol(smooth_mas_deriv)) {
  lines(ages, smooth_mas_deriv[, i], col = "blue", lwd = 1)
}
# Personalizar los ejes
axis(1, at = seq(1, max(ages), by = 0.5), labels = seq(1, max(ages), by = 0.5))  # Eje x con divisiones cada 0.5 años
axis(2)  # Eje y
box()  # Cuadro alrededor del gráfico
# Añadir una leyenda
legend("topright", legend = c("Sexo femenino", "Sexo masculino"), 
       col = c("red", "blue"), lwd = 2)
```

## **2.2 K Means de la derivada de datos funcionales**
```{r, include=TRUE}
# Preparar los datos de derivadas
# Combinar derivadas de niñas y niños
smooth_fem_deriv_df <- as.data.frame(t(smooth_fem_deriv))  # Transponer derivadas de niñas
smooth_mas_deriv_df <- as.data.frame(t(smooth_mas_deriv))  # Transponer derivadas de niños
# Añadir etiquetas de sexo
smooth_fem_deriv_df$sexo <- "Femenino"
smooth_mas_deriv_df$sexo <- "Masculino"
# Combinar ambos datasets
deriv_data <- rbind(smooth_fem_deriv_df, smooth_mas_deriv_df)
# Eliminar la columna de sexo para clustering
deriv_features <- deriv_data[, -ncol(deriv_data)]
# Aplicar k-means clustering
set.seed(123)  # Para reproducibilidad
kmeans_model <- kmeans(deriv_features, centers = 2, nstart = 25)
# Añadir las asignaciones de clúster al dataset
deriv_data$cluster <- as.factor(kmeans_model$cluster)
# Evaluar métricas del clustering
# Calcular el coeficiente de silueta
silhouette_scores <- silhouette(kmeans_model$cluster, dist(deriv_features))
# Mostrar métricas
cat("Coeficiente de Silueta Promedio:", mean(silhouette_scores[, 3]), "\n")
# Matriz de confusión entre clúster y sexo
confusion_matrix <- table(deriv_data$sexo, deriv_data$cluster)
print("Matriz de confusión entre sexo y clúster:")
print(confusion_matrix)
# Visualización de los clústeres en un espacio bidimensional (si aplicable)
```

## **2.3 Clustering Jerarquico de la derivada de datos funcionales**

```{r}
# Preparar los datos de derivadas (asumiendo que deriv_data ya está creado)
# Crear una matriz de distancia usando la distancia euclidiana
dist_matrix <- dist(deriv_features, method = "euclidean")

# Realizar el clustering jerárquico
hclust_model <- hclust(dist_matrix, method = "ward.D2")

# Graficar el dendrograma
plot(hclust_model,labels = FALSE, main = "Dendrograma de Clustering Jerárquico")

# Cortar el dendrograma para obtener 2 clústeres
cut_clusters <- cutree(hclust_model, k = 2)

# Añadir las asignaciones de clúster al dataset
deriv_data$cluster <- as.factor(cut_clusters)

# Evaluar métricas del clustering
# Calcular el coeficiente de silueta
silhouette_scores <- silhouette(cut_clusters, dist_matrix)

# Mostrar métricas
cat("Coeficiente de Silueta Promedio:", mean(silhouette_scores[, 3]), "\n")

# Matriz de confusión entre clúster y sexo
confusion_matrix <- table(deriv_data$sexo, deriv_data$cluster)
cat("Matriz de confusión entre sexo y clúster:\n")
print(confusion_matrix)

# Visualización de los clústeres en un espacio bidimensional (si aplicable)
```


# **3. Clustering con componenetes principales funcionales - FPCA**

## **3.1 K Means de los FPCA de las curvas**
```{r, include=TRUE}
# Vector de edades
ages <- growth$age

# Paso 1: Definir la base B-spline
basis <- create.bspline.basis(rangeval = range(ages), nbasis = 8)

# Ajustar datos funcionales (altura)
fd_fem <- Data2fd(argvals = ages, y = growth$hgtf, basisobj = basis)  # Niñas
fd_mas <- Data2fd(argvals = ages, y = growth$hgtm, basisobj = basis)  # Niños

# Combinar las curvas funcionales (altura)
fd_all <- fd(cbind(fd_fem$coefs, fd_mas$coefs), basis)

# Paso 2: Realizar FPCA sobre las curvas funcionales (altura)
fpca_result <- pca.fd(fd_all, nharm = 3)  # Extraer las 3 primeras componentes principales

# Obtener las puntuaciones principales de la FPCA
fpca_scores <- fpca_result$scores
rownames(fpca_scores) <- c(paste0("Femenino_", 1:54), paste0("Masculino_", 1:39))  # Etiquetas de sexo

# Paso 3: Clustering con k-means
set.seed(123)
kmeans_model <- kmeans(fpca_scores, centers = 2, nstart = 25)

# Evaluar el clustering
sexo <- c(rep("Femenino", 54), rep("Masculino", 39))
cluster_results <- data.frame(Sexo = sexo, Cluster = as.factor(kmeans_model$cluster))

# Matriz de confusión
confusion_matrix <- table(cluster_results$Sexo, cluster_results$Cluster)
cat("Matriz de confusión:\n")
print(confusion_matrix)

# Coeficiente de silueta
silhouette_scores <- silhouette(kmeans_model$cluster, dist(fpca_scores))
cat("Coeficiente de Silueta Promedio:", mean(silhouette_scores[, 3]), "\n")

# Visualizar los clústeres en el espacio de las dos primeras componentes principales
plot(fpca_scores[, 1], fpca_scores[, 2], col = kmeans_model$cluster, pch = 16,
     xlab = "Componente Principal 1 (Altura)", ylab = "Componente Principal 2 (Altura)",
     main = "Clustering basado en FPCA sin derivadas")
legend("topright", legend = c("Cluster 1", "Cluster 2"), col = 1:2, pch = 16)
```

## **3.2 K Means de los FPCA de las curvas derivadas**
```{r, include=TRUE}
library(fda)
library(cluster)

# Vector de edades
ages <- growth$age

# Paso 1: Definir la base B-spline
basis <- create.bspline.basis(rangeval = range(ages), nbasis = 8)

# Ajustar datos funcionales (altura)
fd_fem <- Data2fd(argvals = ages, y = growth$hgtf, basisobj = basis)  # Niñas
fd_mas <- Data2fd(argvals = ages, y = growth$hgtm, basisobj = basis)  # Niños

# Paso 2: Calcular la derivada funcional (velocidad de crecimiento)
fd_fem_deriv <- deriv.fd(fd_fem)  # Derivada funcional de niñas
fd_mas_deriv <- deriv.fd(fd_mas)  # Derivada funcional de niños

# Combinar derivadas funcionales (niñas y niños)
fd_deriv_all <- fd(cbind(fd_fem_deriv$coefs, fd_mas_deriv$coefs), basis)

# Paso 3: Realizar FPCA sobre las derivadas
fpca_deriv_result <- pca.fd(fd_deriv_all, nharm = 3)  # Extraer las 3 primeras componentes principales

# Obtener las puntuaciones principales de la FPCA de la derivada
fpca_deriv_scores <- fpca_deriv_result$scores
rownames(fpca_deriv_scores) <- c(paste0("Femenino_", 1:54), paste0("Masculino_", 1:39))  # Etiquetas de sexo

# Paso 4: Clustering con k-means
set.seed(123)
kmeans_model <- kmeans(fpca_deriv_scores, centers = 2, nstart = 25)

# Evaluar el clustering
sexo <- c(rep("Femenino", 54), rep("Masculino", 39))
cluster_results <- data.frame(Sexo = sexo, Cluster = as.factor(kmeans_model$cluster))

# Matriz de confusión
confusion_matrix <- table(cluster_results$Sexo, cluster_results$Cluster)
cat("Matriz de confusión:\n")
print(confusion_matrix)

# Coeficiente de silueta
silhouette_scores <- silhouette(kmeans_model$cluster, dist(fpca_deriv_scores))
cat("Coeficiente de Silueta Promedio:", mean(silhouette_scores[, 3]), "\n")

# Visualizar los clústeres en el espacio de las dos primeras componentes principales
plot(fpca_deriv_scores[, 1], fpca_deriv_scores[, 2], col = kmeans_model$cluster, pch = 16,
     xlab = "Componente Principal 1 (Derivada)", ylab = "Componente Principal 2 (Derivada)",
     main = "K Means basado en FPCA de las derivadas")
legend("topright", legend = c("Cluster 1", "Cluster 2"), col = 1:2, pch = 16)
```



## **3.3 Clustering Jerarquico de los FPCA de las curvas derivadas**
```{r}
library(fda)
library(cluster)

# Vector de edades
ages <- growth$age

# Paso 1: Definir la base B-spline
basis <- create.bspline.basis(rangeval = range(ages), nbasis = 8)

# Ajustar datos funcionales (altura)
fd_fem <- Data2fd(argvals = ages, y = growth$hgtf, basisobj = basis)  # Niñas
fd_mas <- Data2fd(argvals = ages, y = growth$hgtm, basisobj = basis)  # Niños

# Paso 2: Calcular la derivada funcional (velocidad de crecimiento)
fd_fem_deriv <- deriv.fd(fd_fem)  # Derivada funcional de niñas
fd_mas_deriv <- deriv.fd(fd_mas)  # Derivada funcional de niños

# Combinar derivadas funcionales (niñas y niños)
fd_deriv_all <- fd(cbind(fd_fem_deriv$coefs, fd_mas_deriv$coefs), basis)

# Paso 3: Realizar FPCA sobre las derivadas
fpca_deriv_result <- pca.fd(fd_deriv_all, nharm = 6)  # Extraer las 6 primeras componentes principales

# Obtener las puntuaciones principales de la FPCA de la derivada
fpca_deriv_scores <- fpca_deriv_result$scores
rownames(fpca_deriv_scores) <- c(paste0("Femenino_", 1:54), paste0("Masculino_", 1:39))  # Etiquetas de sexo

# Paso 4: Clustering jerárquico
dist_matrix <- dist(fpca_deriv_scores)  # Matriz de distancias
hc_model <- hclust(dist_matrix, method = "ward.D2")  # Enlace por Ward

# Cortar el dendrograma en 2 clusters
clusters <- cutree(hc_model, k = 2)

# Evaluar el clustering
sexo <- c(rep("Femenino", 54), rep("Masculino", 39))
cluster_results <- data.frame(Sexo = sexo, Cluster = as.factor(clusters))

# Matriz de confusión
confusion_matrix <- table(cluster_results$Sexo, cluster_results$Cluster)
cat("Matriz de confusión:\n")
print(confusion_matrix)

# Coeficiente de silueta

# Visualizar el dendrograma
plot(hc_model, labels = FALSE, hang = -1, main = "Dendrograma del clustering jerárquico")

# Visualizar los clústeres en el espacio de las dos primeras componentes principales
plot(fpca_deriv_scores[, 1], fpca_deriv_scores[, 2], col = clusters, pch = 16,
     xlab = "Componente Principal 1 (Derivada)", ylab = "Componente Principal 2 (Derivada)",
     main = "Clustering jerárquico basado en FPCA de las derivadas")
legend("topright", legend = c("Cluster 1", "Cluster 2"), col = 1:2, pch = 16)
```

